---
aliases: [suavizacion-local]
title: 'Funciones de Suavización local aplicadas a datos de violencia doméstica'
authors: [bryan]
date: '2020-04-19'
tags: [series-de-tiempo]
output:
  blogdown::html_page:
    toc: true
    number_sections: false
    toc_depth: 1
---

```{r include=FALSE}
knitr::opts_chunk$set(collapse = TRUE, comment = NA, tidy = FALSE)
```

```{r include=FALSE}
#Librerias requeridas ------
library(data.table)
library(readxl)
library(dplyr)
library(ggplot2)
library(zoo)
library(splines)

#Cargar y preparar los datos ------
datos <- as.data.table(read_excel("PJCROD_VIOLENCIADOMESTICA_V1.xls")) #Se descargan los datos de la carpeta de trabajo establecida

#View(datos) #Significado de cada variable en https://justiciaabierta.poder-judicial.go.cr/index.php?option=com_sppagebuilder&view=page&id=121
            
datos <- datos[, .(Anno, Mes, Entrados)] #Son de interés sólo las variables 1, 2 y 10

#str(datos) #Se observa que todas las variables son de la clase character

datos[, ':='(Entrados = as.integer(Entrados), 
             Fecha    = as.yearmon(paste(Anno, Mes), "%Y %m"))] #Se cambia la variable Entrados a tipo integer y se crea una variable fecha, uniéndo las dos primeras

datos <- datos[, .(Entrados = sum(Entrados)), by = Fecha][, ':='(Meses = 1:.N)] #Se agregan los datos de casos nuevos por mes y se crea una cuenta de los meses totales

#str(datos)
```

<div style="text-align: justify">

> La conducta humana puede llegar a ser confusa, más cuando se piensa, por ejemplo, en cuestiones como la violencia. ¿Qué lleva a una persona a agredir a su pareja sentimental? ¿Por qué hay padres que abusan físicamente de sus hijos? Actualmente este tema -el de la violencia doméstica- ha llamado mucho la atención en Costa Rica, debido a la actual pandemia del COVID-19: se prevé que el confinamiento familiar, mezclado con la ansiedad provocada por la crisis, conduzca a un lamentable aumento en casos de violencia doméstica.

Por otro lado, similar a la conducta humana, **un conjunto de datos puede llegar a ser confuso**. Obsérvese el siguiente gráfico que representa la cantidad de nuevos casos de violencia doméstica al mes que se tramitan en el Poder Judicial. 

```{r, echo=FALSE}
ggplot(datos, mapping = aes(Fecha, Entrados)) +
  geom_point() +
  geom_line(color = "red") +
  labs(title      = "Nuevos casos de violencia doméstica al mes", 
       caption    = "Fuente: Poder Judicial") + 
  theme_bw()
```

Como se observa, estos datos presentan mucho ruido (es decir, mucha variabilidad azarosa, que no guarda relación con el tiempo): ¿Qué lleva a la variable a tomar estos valores? ¿Cómo saber si los datos tienen tendencia o estacionalidad? ¿Qué modelo se podría escoger para representar -e incluso pronosticar- una serie de datos “ruidosos” como esta?

**La Suavización es una técnica de análisis de datos que permite detectar patrones de comportamiento en una serie de datos** (entre otras cosas aplicacione), cuando dichos patrones son desconocidos. Esta información es útil para seleccionar un modelo (por ejemplo: de regresión) que describa y pronostique con cierta exactitud el fenómeno; de lo contrario y sin Suavización, dicho modelo tendría escogerse mediante prueba y error.

La Suavización puede clasificarse en dos grupos: Suavización global y Suavización local. **La presente publicación se centrará en explicar y aplicar las funciones de Suavización local más comunes** en la literatura y la web, las cuáles son:

* Media/mediana móvil
* Suavización por Kernel o ponderada
* Regresión local ponderada móvil
* Suavización por spline

Para aplicar estas funciones, se utilizarán **datos reales sobre violencia doméstica en nuestro país**, los cuáles se extraen directamente de la página web del Poder Judicial de Costa Rica, disponibles en [este enlace](http://datosabiertospj.eastus.cloudapp.azure.com/dataset/violencia-domestica). Los datos se cargan a continuación.

```{r}
#Se descargan los datos de la carpeta de trabajo establecida
datos <- as.data.table(read_excel("PJCROD_VIOLENCIADOMESTICA_V1.xls")) 

#Significado de cada variable en https://justiciaabierta.poder-judicial.go.cr/index.php?option=com_sppagebuilder&view=page&id=121
#View(datos) 
            
#Son de interés sólo las variables 1, 2 y 10
datos <- datos[, .(Anno, Mes, Entrados)] 

#Se observa que todas las variables son de la clase character
#str(datos)

#Se cambia la variable Entrados a tipo integer y se crea una variable fecha, uniéndo las dos primeras
datos[, ':='(Entrados = as.integer(Entrados), 
             Fecha    = as.yearmon(paste(Anno, Mes), "%Y %m"))] 

#Se agregan los datos de casos nuevos por mes y se crea una cuenta de los meses totales
datos <- datos[, .(Entrados = sum(Entrados)), by = Fecha][, ':='(Meses = 1:.N)] 
```


## ¡Léeme!
La clase de objeto de R con el que se almacenarán y tratarán los datos se llama data.table, un tipo de data.frame mejorado y que presenta múltiples diferencias en su sintaxis. Si desea aprender sobre data.table y sus ventajas, puede llevar un curso introductorio parcialmente gratuito en [DataCamp.com](https://www.datacamp.com/courses/data-manipulation-in-r-with-datatable) .

## Media móvil

Esta es la función suavizadora más conocida, sencilla y fácil de interpretar. **Consiste en reemplazar cada observación por el promedio de un subconjunto cercano de datos**; debe determinarse el tamaño del subconjunto y cuál observación de este será reemplazada por el promedio (si es centrado o no). 

<div/>

<center>

$M_N=\frac{y_N+y_{N-1}+...+y_2+y_1}{N}= \frac{1}{N} \sum_{i=1}^{N} y_i$

</center>

<div style="text-align: justify">

Esta función se basa en el supuesto de que, dentro subconjunto, la variable dependiente obtiene un valor más o menos constante, por lo que no se debería aplicar media móvil a subconjuntos muy grandes; lo anterior es la razón por la que **esta función un suavizador muy pobre**.

Para los datos en estudio, se aplicará una media móvil con **subconjunto N = 3 meses y centrado** (se reemplaza la observación de cada mes por la media móvil dicho mes, el anterior y el siguiente). Se utiliza la función *rollmean()*, del paquete *data.table*.

```{r, warning=FALSE, message=FALSE}
subconjunto = 3

datos <- cbind(datos, 
               datos[, .(MediaMovil = c(NA, rollmean(Entrados, k = subconjunto), NA))])

ggplot(datos, mapping = aes(Fecha)) +
  geom_point(aes(y = Entrados)) +
  geom_line(aes(y  = MediaMovil), color = "red") +
  labs(title       = "Nuevos casos de violencia doméstica al mes",
       subtitle    = "Suavización por media móvil",
       caption     = "Fuente: Poder Judicial") + 
  theme_bw()
```

La curva obtenida aún resulta **muy poco suave**, de manera que **es difícil apreciar patrones en los datos** más allá de la evidente tendencia al alza. Aparte de esta desventaja, la media móvil puede ser muy afectada por valores atípicos en los datos, siendo la alternativa aplicar *Mediana Móvil*; no obstante, los datos de violencia doméstica no parecen presentar este fenómeno, por lo que **el resultado con mediana móvil no es mejor**.

```{r, warning=FALSE, message=FALSE}
datos <- cbind(datos, 
               datos[, .(MedianaMovil = c(NA, rollmedian(Entrados, k = subconjunto), NA))])

ggplot(datos, mapping = aes(Fecha)) +
  geom_point(aes(y = Entrados)) +
  geom_line(aes(y  = MedianaMovil), color = "red") +
  labs(title       = "Nuevos casos de violencia doméstica al mes",
       subtitle    = "Suavización por mediana móvil",
       caption     = "Fuente: Poder Judicial") + 
  theme_bw()
```

## Suavización por Kernel o ponderada
Esta función es una versión mejorada de la media móvil y **consiste en dar a cada observación del subconjunto un peso o ponderación**, de manera que las observaciones más cercanas al valor a reemplazar -respecto a x- tendrán mayor peso en el promedio que aquellas más lejanas, debido a esto **la suavización es mayor**.

<div/>

<center>

$\frac{w_N*y_N+w_{N-1}*y_{N-1}+...+w_2*y_2+w_1*y_1}{N}= \frac{1}{N} \sum_{i=1}^{N} w(x_i)y_i$ 

</center>

<div style="text-align: justify">

**Se le llama “Kernel” ya que debe escogerse la distribución de probabilidad según la cual se asignan los pesos** (o en su defecto, se deben establecer los pesos para cada observación del subconjunto); a esto se le llama Kernel, siendo el más usual la Distribución Normal (de ahí que algunos llamen a esta función *Suavización Gaussiana Continua*).

Para el ejemplo en cuestión, se emplea la función *ksmooth*, en la cual se puede especificar en el parámetro *kernel* las opciones *normal* o *box* (**esta última convierte la función en suavización por media móvil**). Con *ksmooth*, los promedios están centrados.

```{r}
datos <- cbind(datos, 
               datos[, .(SuavKernel = ksmooth(Meses,
                                              Entrados, 
                                              kernel    = "normal", 
                                              bandwidth = subconjunto,
                                              n.points  = length(Meses))$y)])

ggplot(datos, mapping = aes(Fecha)) +
  geom_point(aes(y = Entrados)) +
  geom_line(aes(y  = SuavKernel), color = "red") +
  labs(title       = "Nuevos casos de violencia doméstica al mes",
       subtitle    = "Suavización por kernel",
       caption     = "Fuente: Poder Judicial") + 
  theme_bw()
```

## Regresión local ponderada móvil
Se le conoce también como Línea móvil, ya que **consiste en aplicar una regresión lineal a las observaciones del subconjunto móvil** -en lugar del cálculo de la media-, de manera que se reemplazan las observación por el resultado de evaluar cada valor de X en cada regresión local.

**Con esta función es posible considerar subconjuntos más amplios**, lo que resulta en una línea más suave.

Se dice que la función *loess()* - *Locally Weighted Least Squares Regression* - **es la función más comúnmente usada por analistas en R para suavizar datos**, debido a su flexibilidad. Además, es una función ponderada; sin embargo, el Kernel que emplea por defecto es no-paramétrico y se llama *Tukey tri-cúbico*.

```{r}
datos <- cbind(datos, 
               datos[, .(Regresion  = loess(Entrados ~ Meses,
                                            degree   = 1)$fitted,
                       RegresionPeq = loess(Entrados ~ Meses, 
                                            degree   = 1,
                                            span     = 0.15)$fitted,
                       RegresionMed = loess(Entrados ~ Meses, 
                                            degree   = 1,
                                            span     = 0.40)$fitted)])

ggplot(datos, mapping = aes(Fecha)) +
  geom_point(aes(y = Entrados)) +
  geom_line(aes(y  = RegresionPeq), color = "red") +
  labs(title       = "Nuevos casos de violencia doméstica al mes",
       subtitle    = "Suavización por regresión local",
       caption     = "Fuente: Poder Judicial")+ 
  theme_bw()
```

La suavización obtenida para los casos de violencia domestica al mes resulta mejor que con las funciones anteriores. Cabe destacar que el parámetro *span* recibe **el tamaño del subconjunto como un porcentaje del total de observaciones** (el tamaño escogido es arbitrario), de manera que se pueden generar múltiples suavizaciones.

```{r}
ggplot(datos, mapping = aes(Fecha)) +
  geom_point(aes(y = Entrados)) +
  geom_line(aes(y  = RegresionPeq), color = "red") +
  geom_line(aes(y  = RegresionMed), color = "green") +
  geom_line(aes(y  = Regresion), color = "blue") +
  labs(title       = "Nuevos casos de violencia doméstica al mes",
       subtitle    = "Suavización por regresión local",
       caption     = "Fuente: Poder Judicial") + 
  theme_bw() +
  annotate("text", x = 2016, y = 4150, label = "subconjunto = 0.75", color = "blue") +
  annotate("text", x = 2016, y = 4500, label = "subconjunto = 0.40", color = "green") +
  annotate("text", x = 2016, y = 4850, label = "subconjunto = 0.15", color = "red")
```

## Suavización por spline
El último método de suavización es totalmente diferente al resto, ya que combina métodos numéricos de *interpolación segmentaria polinomial* y el concepto de *minimización de curvatura*. **Consiste en una función polinómica por partes** (usualmente cúbica), **definida por una serie de nodos unidos suave y continuamente**. Cada polinómio en la función debe cumplir con las siguientes condiciones:

* Tener 1° y 2° derivada, continuas y definidas
* Minimizar la suma de cuadrados del error
* Minimizar la curvatura

La segunda y tercera condición se combinan en la siguiente definición matemática:

<div/>

<center>

$minimize:\sum_{i=1}^{N} (y_i-g(x_i))^2 + λ \left(\int_{}^{} g''(x_i)^2 \; dx\right)$

</center>

<div style="text-align: justify">

**Estas condiciones están opuestas entre sí**: mientras que la segunda condición empuja la curva hacia cada dato (*ruido*), la tercera condición intenta que la línea se alise (*suavización*). El equilibrio entre estas condiciones se obtiene mediante el parámetro *lamda*, de manera que el polinomio o “spline” que minimice la expresión será el escogido. 

Cabe enfatizar que se genera un polinomio para cada par de nodos, **por lo que es un suavizador útil cuando los datos originales presentan fuertes cambios de tendencia**. Además, el parámetro lamda puede optimizarse mediante *validación cruzada*.

```{r}
datos <- cbind(datos, 
               datos[, .(SuavSpline = smooth.spline(Meses,
                                                    Entrados,
                                                    cv = TRUE)$y)])

ggplot(datos, mapping = aes(Fecha)) +
  geom_point(aes(y = Entrados)) +
  geom_line(aes(y  = SuavSpline), color = "red") +
  labs(title       = "Nuevos casos de violencia doméstica al mes",
       subtitle    = "Suavización por spline",
       caption     = "Fuente: Poder Judicial") + 
  theme_bw()
```

Para el ejemplo sobre violencia doméstica, se emplea la función *smooth.spline* -del paquete *spline*-, indicando con el parámetro *cv = TRUE* que debe optimizarse el parámetro *lamda* por validación cruzada.

## Análisis y conclusiones
**Con la Suavización por splines se obtuvo la recta más alisada**, de manera que podemos realizar algunas consideraciones sobre el comportamiento de los datos sobre violencia doméstica al mes. 

Es evidente que los datos presentan una lamentable tendencia al alza, por lo que una primera aproximación podría hacerse mediante un modelo de *regresión lineal*; no obstante, **la recta suavizada podría semejarse también a una curva S**, por lo que podrían modelarse estos datos mediante algún *modelo logístico* o de *tendencia amortiguada*. Un comportamiento logístico, por ejemplo, indicaría que -por algún motivo a investigarse- **los casos de violencia doméstica registran un aumento que se desacelera gradualmente** (como lo muestran los últimos meses), por lo que -al menos- la tendencia debía estabilizarse en algún momento. Si los datos se ajustaran con cierta exactitud a un modelo logístico, ¿cuáles serían los motivos detrás del comportamiento descrito?

**La recta suavizada también aparenta presentar estacionalidad**: al observar su comportamiento, pareciera ocurrir un descenso en la cantidad de casos nuevos en los meses previos a enero de cada año. ¿Habrá una causa para esto? Sería recomendable aplicar la técnica de *Descomposición de series de tiempo*, a fin de verificar estos indicios. ¿Qué reflexiones podrían realizar funcionarios del Poder Judicial si resulta que dicha estacionalidad es cierta?

> Como se dijo en un principio, tanto los datos y como los fenómenos detrás de estos pueden ser confusos; a pesar de esto y ante el ejemplo y las funciones desarrolladas, la Suavización se nos presenta como una herramienta muy útil para aproximarnos a las respuestas que buscamos… 

## Addendum
…pero, eso no es lo único que se puede decir sobre las técnicas de Suavización. Existe un propósito aún más interesante, una aplicación que a hecho de este concepto uno de los más exitosos métodos de análisis de series de tiempo. Se trata de los **Modelos de Pronóstico por Suavización Exponencial**. ¿Deseas enterarte de este tema? No te pierdas la próxima publicación de este servidor 😉.

## Referencias

Irizarry, A. R.(2019). [*Introduction to Data Science: Data Analysis and Prediction Algorithms with R*](https://rafalab.github.io/dsbook/).

Chan, C. (2018). [*Smoothing Time Series Data* ](https://www.r-bloggers.com/smoothing-time-series-data/).

Jennings, C. L., Kulahci, M., & Montgomery, D. C. (2014). *Introduction to time series analysis and forecasting*, Wiley-Blackwell.

Singh, W. A. (30 de junio, 2017). [*Cubic and Smoothing Splines in R*](https://www.centerspace.net/smoothing-cubic-splines)


